臺灣士林地方法院民事判決　　　　　　 93年度重訴字第323號
原　　　告　丁○○
　　　　　　　　　　　　4 樓.
　　　　　　甲○○
　　　　　　丙○○
　　　　　　乙○○
共　　　同　張雙華律師
訴訟代理人
被　　　告　己○○
訴訟代理人　戊○○
上列當事人間清償借款事件，本院於民國94年9月23日言詞辯論
終結，判決如下：
    主  文
原告之訴及假執行之聲請均駁回。
訴訟費用由原告負擔。
    事實及理由：
一、原告起訴主張：被告向原告之被繼承人李正明借款新台幣（
    下同）3,500萬元，約定應於民國78年9月30日返還。李正明
    已於93年7月21日死亡，而被告迄未依約返還，為此依消費
    借貸契約法律關係，訴請被告返還。並聲明：(一)被告應給付
    原告3,500萬元。(二)願供擔保請准宣告假執行。
二、被告則以：系爭消費借貸關係實係發生於原告被繼承人李正
    明與訴外人庚○○之間，李正明為確保借予庚○○之3,500
    萬元能順利回收，始要求被告於78年6月30日書立借款3,500
    萬元之借據，李正明與被告間實際上並不存在消費借貸關係
    。又原告所提借據並未約定借款到期日及利息如何計算，性
    質上應為不定期借貸，原告於93年9月29日提起本件訴訟時
    ，應已罹於15年之消滅時效。再系爭借款依訴外人庚○○所
    證，已於93年7月間應李正明之要求，購買3,500萬元之未上
    市股票清償完畢，原告自不得復行向被告請求給付等語資為
    抗辯。並聲明如主文所示。
三、本件經本院依民事訴訟法第271條之1準用同法第270條之1第
    1項第3款規定，整理並協議簡化爭點及不爭執點如下（本院
    94年3 月30日言詞辯論筆錄）：
  (一)兩造不爭執事項：
  1.原告為訴外人李正明之全體繼承人。
  2.原證2的借據確為被告所簽。
  3.原告所提原證3支票背書確為被告所親為。
  (二)兩造爭執事項：
  1.李正明有無交付借款之事實？
  2.本件系爭債權是否業已消滅時效？
  (1)兩造有無約定清償期？
  (2)被告主張之「清償」是否構成中斷時效？
  3.本件系爭債務是否業因清償而消滅？
  (1)被告及訴外人庚○○是否曾移轉如被告94年4月13日民事答
    辯狀附表所載之股票予李正明及李正明經營之華興投資股份
    有限公司、誠信創業投資股份有限公司？
  (2)被告與李正明間是否有給付股票代替金錢之代物清償合意？
  (3)被告上開股票轉讓行為是否清償全部3,500萬元之債務？
四、茲就前述爭點分述如下：
  (一)李正明有無交付借款之事實：
    原告主張被告於78年6月9日向李正明借款3,500萬元之事實
    ，業據提出與所述相符之借據為證，被告復自認借據之真正
    ，是李正明與被告間確有消費借貸之合意應堪認定。至被告
    雖爭執未受領李正明交付3,500萬元，系爭消費借貸法律關
    係實係存於李正明與訴外人庚○○間云云。惟查：
  1.李正明確曾於78年6月初交付3,500萬元之支票予訴外人庚○
    ○，並經庚○○提示兌現，庚○○並因此開立同額之支票予
    李正明，並經被告背書等情，業經證人庚○○結證屬實（本
    院94年4月20日言詞辯論筆錄），被告復不爭執曾於庚○○
    所開立支票背書之事實，應堪信為真實。
  2.次查，系爭借據上載明：「茲向李正明君借新台幣仟伍佰
    萬元整，以支票乙紙兌領，屬實無誤。立據人：己○○」等
    語，是該借據所表彰之消費借貸法律關係，當事人間顯然認
    知係存在於李正明與被告之間，而該借據所謂「支票」，係
    指前揭李正明交付訴外人庚○○之3,500 萬元支票，亦兩造
    所不爭執。則依上借據文義及當時之客觀情狀，李正明與被
    告間就消費借貸法律關係貸與人應交付借款人之3,500 萬元
    ，係合意直接由李正明交付訴外人庚○○受領應堪認定。又
    此一縮短給付之合意，係當事人間基於一定目的所為之法律
    上安排，並能挈合借據之文義解釋，應為當事人簽立系爭借
    據時之真意，被告簽立借據當時即已認知系爭借款之交付流
    程而仍簽立，其後復以系爭借款3,500 萬元係交付訴外人庚
    ○○而非交付與伊，爭執與李正明間未成立消費借貸法律關
    係，應無可採。
  3.綜上，李正明確已依被告指示將系爭消費借貸款3,500萬元
    交付訴外人庚○○，李正明與被告間就該3,500萬元之消費
    借貸契約確已成立生效應堪認定。
  (二)本件系爭債權是否業已消滅時效：
  1.兩造有無約定清償期：
    原告主張李正明與被告間就系爭借款曾約定清償期為78年9
    月30日，為被告所否認，且系爭借據復無返還借款期限之記
    載，自應由原告就該清償期約定存在之事實負舉證之責。關
    此，原告固提出庚○○所簽立，經被告背書，票載發票日為
    78年9月30日之支票為證，惟查：
  (1)依證人庚○○所述，前揭支票交付李正明時，日期欄係空白
    ，授權李正明填載，伊不知何以支票上會有日期之記載等語
    （本院94年4月20日言詞辯論筆錄）。
  (2)次查，基於票據無因性理論，票據關係乃獨立於原因關係之
    債權債務關係，票據到期日、發票日之記載，未必與原因關
    係約定之清償期約定有必然之連結。且查：
  本件系爭支票如證人庚○○所述為真，則系爭支票既未為發
    票日之記載，自無從推論原告清償期約定之主張。
  縱訴外人庚○○簽發時已記載發票日為78年9月30日，因系
    爭支票形式上係庚○○所簽發，經被告背書後交付李正明執
    有，發票日期之約定係存在於庚○○與李正明之間，並非被
    告與李正明間，是原告持第三人簽發之支票用作為擔保或清
    償借款之方法，自難以發票日期推論李正明與被告間有清償
    期之約定。
  又系爭支票如庚○○於簽發時已為發票日期之記載，嗣經李
    正明要求後經被告於支票背書，則屬庚○○與李正明間票據
    債務清償期之約定，非得作為被告與李正明間系爭消費借貸
    法律關係清償期之準據。
  (3)綜上，原告主張繼承李正明對被告之債權，惟李正明與被告
    間究有如何之約定，系爭支票與消費借貸之關係究為如何，
    因非親歷其事之人，僅得以推論之詞主張，惟票據之簽發與
    原因關係間存在之可能性多樣已如前述，是原告徒以支票發
    票日之記載作為被告與李正明間曾有清償期約定之立證，難
    認已盡舉證之責，自仍應認該消費借貸法律關係為未定期限
    之債務。
  2.被告主張之「清償」是否構成中斷時效：
  (1)如前所述，被告與原告被繼承人李正明間固存有消費借貸法
    律關係，惟李正明同時執有庚○○所簽發，票面金額3,500
    萬元之支票，是庚○○與被告應依票據法律關係對李正明負
    連帶給付之責（票據法第144條準用第96條第1項），被告並
    另依消費借貸法律關係就借款3,500萬元負清償之責，庚○
    ○對李正明所負之票據債務，與被告對李正明所負同額之消
    費借貸債務，應為不真正連帶債務關係。
  (2)被告主張系爭3,500萬元消費借貸債務，訴外人庚○○與李
    正明間曾成立代物清償之合約，並已清償完畢等情，業經證
    人庚○○到庭結證屬實（本院94年4月20日、94年9月23日言
    詞辯論筆錄）。又關於前揭庚○○所為清償行為，原告否認
    李正明與庚○○間有代物清償之合意，同時主張若確有該清
    償行為，性質上應屬承認債務之表示，依民法第129條第1項
    第2款，應構成時效中斷之事由。惟查：
  前開清償行為，依證人庚○○所證，係於79年7月初，應李
    正明之要求，將應返還李正明之3,500萬元，用以購買誠信
    創投、特種龍纖維、華邦電子、日盛證券、台積電、第一證
    券、大欣瓦斯等未上市股票（本院94年4月20日、94年9月23
    日言詞辯論筆錄），是法律關係之評價上，證人庚○○所述
    應係其與李正明間成立代物清償（民法第319條）之合意，
    以前述股票代替原定票據債務之金錢給付。
  次查，前開用以抵償借款之股票，來源分別為被告、訴外人
    庚○○、賴美玉及蕭錫州，據證人庚○○所證，係伊向被告
    及訴外人賴美玉、蕭錫州價購前開股票後，指示其等直接轉
    予李正明或李正明經營之華興投資股份有限公司（以下簡稱
    ：華興公司）等語屬實（本院94年9月23日言詞辯論筆錄）
    。
  關於被告直接移轉誠信創投股票予華興公司，移轉永霖證券
    （其後為日盛證券所合併）股票予李正明本人部分，依被告
    所述，係庚○○轉達李正明意願，並經庚○○給付款項後，
    同意將股票交付庚○○（實為依庚○○指示移轉華興公司及
    李正明個人）（本院93年4月20日言詞辯論筆錄），核與庚
    ○○所證情節相符，復有前述類似情節之訴外人賴美玉、蕭
    錫州移轉股份行為可資佐證，參以被告主觀上始終認知真正
    之借款人係訴外人庚○○，是被告確係以出售股票予庚○○
    之意，依庚○○指示直接移轉股票予華興公司、李正明應堪
    認定。
  綜前所述，庚○○所為親自或指示他人移轉股份行為，既係
    為履行其票據債務，本於其與李正明間之代物清償合意而為
    ，其效果固可於清償範圍內同時消滅被告對李正明所負債務
    ，然係因兩人分別對李正明所負為不真正連帶債務使然，是
    庚○○所為之清償行為，自無從評價為被告對系爭消費借貸
    債務之承認，自亦不生李正明對被告消費借貸請求權之中斷
    時效法律效果。
五、按請求權，因15年間不行使而消滅；消滅時效，自請求權可
    行使時起算，民法第125條前段、第128條前段分別定有明文
    。又消費借貸未定返還期限者，借用人得隨時返還，貸與人
    亦得定一個月以上之相當期限，催告返還，亦為民法第478
    條所明定。本件被告與李正明間系爭3,500萬元消費借貸法
    律關係，係成立於78年6 月30日之未定期限債務，李正明及
    其繼承人即原告等自得於該日後隨時請求返還，乃原告遲至
    93年9 月29日始向台灣台北地方法院提起本件訴訟，已逾15
    年之請求權時效，被告抗辯原告請求權已罹於時效而拒絕給
    付，應屬有據。
六、本件事證已臻明確，本件其餘協商、整理爭點及兩造就此所
    為舉證，經審酌均與本院前揭判斷不生影響，爰不一一詳予
    論述，附此敘明。
七、又原告受敗訴判決，其假執行之聲請即失所依據，應併予駁
    回之。
八、據上論結，本件原告之訴為無理由，並依民事訴訟法第78條
    判決如主文。
中　　華　　民　　國　　94　　年　　10　　月　　7 　　日
                  民事第二庭  法  官  王本源
以上正本證明與原本無異。
如對本判決上訴須於判決送達後20日內向本院提出上訴狀。
中　　華　　民　　國　  94　　年　　10　　月　　14　　日
                              書記官  戴顯澄
